最  高  行  政  法  院  判  決
109年度年上字第64號
上  訴  人  丁仁和                                      

            張仙正                                      

            趙濟民                                      

            蘇輝榮                                      

            吳建鋒                                      

            李文鎮                                      

共      同
訴訟代理人  林冠儒  律師
被 上訴 人  國防部                                 
代  表  人  邱國正              
上列當事人間陸海空軍軍官士官服役條例事件，上訴人對於中華
民國109年3月26日臺北高等行政法院107年度年訴字第64號判決
，提起上訴，本院判決如下：
　　主  文
上訴駁回。
上訴審訴訟費用由上訴人負擔。
　　理  由
一、被上訴人國防部代表人已由嚴德發變更為邱國正，茲據新任
    代表人具狀聲明承受訴訟，核無不合，應予准許。
二、緣上訴人均是於民國107年6月30日前退伍生效，並支領退除
    給與的退伍軍人。嗣被上訴人依107年6月21日制定公布、10
    7年7月1日施行之陸海空軍軍官士官服役條例（下稱新法）
    第26條、第46條（下合稱系爭規定）等規定，各以如原判決
    附表所示之函及所附「已退軍職人員退除給與重新計算表（
    退休俸）」（下合稱「原處分」），重新審定上訴人自107
    年7月起之每月退除給與。上訴人不服，就原處分提起訴願
    ，分別經如原判決附表所示之訴願決定駁回，上訴人不服，
    遂起訴求為判決訴願決定及原處分均撤銷，經臺北高等行政
    法院以107年度年訴字第64號判決駁回，上訴人仍不服，乃
    提起本件上訴。
三、上訴人起訴之主張及被上訴人於原審之答辯，均引用原判決
    所載。
四、原判決駁回上訴人之訴，其理由略謂：㈠系爭規定對原退伍
    審定處分所審定之退除給與權利的變動，是否如上訴人主張
    因違反信賴保護原則、法不溯及既往原則、比例原則（下合
    稱系爭憲法原則），而不法侵害上訴人受憲法制度性保障的
    服公職權利，因上訴人起訴後，司法院業於108年8月23日作
    成釋字第781號解釋（下稱釋字第781號解釋），其解釋文與
    本件相關者略以：「新法第26條第2項第1款、第2款、第3項
    、第4項前段及第46條第4項第1款規定，無涉法律不溯及既
    往原則，亦與信賴保護原則、比例原則尚無違背。」、「同
    條例第26條第4項規定，與憲法保障服公職權、生存權之意
    旨尚無違背。」、「同條例第46條第5項規定，與憲法保障
    財產權之意旨尚無違背。」、「同條例第47條第3項規定，
    無違法律不溯及既往原則，與信賴保護原則及比例原則均尚
    無違背。」等語。其解釋理由就系爭規定，更有相關闡釋。
    綜上，原處分所依據之系爭規定並未違反系爭憲法原則而不
    法侵害上訴人退除給與之制度性保障與財產權利。依司法院
    釋字第185號、第405號解釋，原審審查原處分是否違法之爭
    議，關於原處分所依據系爭規定是否合於憲法規範意旨，是
    否因違反系爭憲法原則而不法侵害上訴人基本權的問題，就
    應受釋字第781號解釋拘束，而為同一之判斷。故原審判斷
    原處分是否適法有據，自無再依上訴人所請，聲請司法院大
    法官解釋的必要。㈡上訴人對於原處分是依系爭規定，辦理
    其等月退除給與之重新計算的事實，並未有所爭執，且經原
    審職權調查，原處分依系爭規定重行計算結果，也確無違誤
    。至於原處分所依據之系爭規定，其抽象規範本身並未有上
    訴人指摘違反系爭憲法原則的違憲瑕疵，已經釋字第781號
    解釋甚明，則原處分適用該等規定結果，本屬立法者為追求
    前述重大公共利益，藉由系爭規定之法律效果所欲達成者，
    故被上訴人在上訴人個案處理上，適用系爭規定之結果，自
    無其等主張在適用結果上產生違憲的疑慮。㈢釋字第781號解
    釋文第8項僅在要求相關機關於將來應修正新法相關規定，
    使消費者物價指數變動累積達一定百分比時，退除給與機關
    即有按所修正規定，適時調整退休俸、贍養金及遺屬年金的
    義務。但以本件撤銷訴訟而言，原處分適法性判斷的基準時
    點，是該等處分作成生效時，被上訴人依當時107年7月1日
    起施行之新法規定作成原處分，即使尚未將消費者物價指數
    可能變動之因素納入考量，而未預先就將來退除給與內容為
    相關調整，難謂有何違法。上訴人主張未經變更之原處分未
    按上開解釋意旨，就消費者物價指數可能之變動而預先調整
    退除給與內容，應有違法部分，經核也不可採等語。
五、上訴意旨略謂：按釋字第781號解釋文第8項及解釋理由書第
    131段可知，本號解釋課予國家維持依新法重新核定退除給
    與之財產上價值，不隨時間經過而實質減少之義務，及依消
    費者物價指數調整退休俸、贍養金及遺屬年金之義務，然參
    酌原處分與訴願決定，均未按照上開意旨，顯有違背。釋字
    第781號解釋揭櫫了一個重點，即相關機關於消費者物價指
    數變動累積達一定百分比時，至少要提出一定百分比，如此
    才能去判斷訴願決定等是否具適法性，但卻因相關機關怠於
    作為，未在原審審理時提出，除了未符合大法官所揭櫫新法
    第39條儘速修正的義務，更無符憲法上體系正義之要求，原
    判決對此未加以著墨說明，顯有判決理由不備之缺失。
六、本院判斷如下：
　㈠憲法第78條規定：「司法院解釋憲法，並有統一解釋法律及
    命令之權。」第173條規定：「憲法之解釋，由司法院為之
    。」第171條第2項規定：「法律與憲法有無牴觸發生疑義時
    ，由司法院解釋之。」第79條第2項規定：「司法院設大法
    官若干人，掌理本憲法第78條規定事項……」是解釋法律牴觸
    憲法而宣告其為無效，乃專屬司法院大法官之職掌。司法院
    依上開規定所為之解釋，有拘束全國各機關及人民之效力，
    各機關處理有關事項，應依解釋意旨為之，違背解釋之判例
    ，當然失其效力，亦經司法院釋字第185號解釋（下稱釋字
    第185號解釋）宣示在案。上開解釋所稱之全國各機關，當
    然包含法院在內。次按法官依據法律獨立審判，憲法第80條
    定有明文，故依法公布施行之法律，法官應以其為審判之依
    據，不得認定法律為違憲而逕行拒絕適用；又該法律如經司
    法院作成解釋宣告未違憲，依前段之說明，法院亦自應受其
    拘束，於審理個案時，依解釋意旨為之；且於該解釋作成後
    ，如無因憲法或相關法律有所修正，或相關社會情事已有重
    大變更，而有重行認定與判斷之必要，並聲請經司法院再作
    成變更或補充之解釋，應不許法院或其他任何人民或機關持
    歧異之見解不予遵守。
　㈡經查，上訴人於107年6月30日前分別經被上訴人國防部核定
    退伍生效，並支領退除給與，嗣新法於107年修正，被上訴
    人國防部據此對上訴人以原處分分別重新計算退除給與，為
    原判決依法確定之事實。依渠等上訴人於原審起訴時對於被
    上訴人所為事實之認定及係適用新法之結果本身均不爭執，
    所爭執者僅係據以作成處分之新法是否違反系爭憲法原則而
    有違憲之問題。然原審業已論明，系爭規定是否如上訴人主
    張違反系爭憲法原則，而不法侵害上訴人受憲法制度性保障
    的服公職權利，司法院業於108年8月23日作成釋字第781號
    解釋，認「新法第26條第2項第1款、第2款、第3項、第4項
    前段及第46條第4項第1款規定，無涉法律不溯及既往原則，
    亦與信賴保護原則、比例原則尚無違背。」、「同條例第26
    條第4項規定，與憲法保障服公職權、生存權之意旨尚無違
    背。」、「同條例第46條第5項規定，與憲法保障財產權之
    意旨尚無違背。」、「同條例第47條第3項規定，無違法律
    不溯及既往原則，與信賴保護原則及比例原則均尚無違背。
    」而作成合憲解釋，依釋字第185號解釋意旨，原審自應受
    該號解釋拘束，而為同一之判斷等語綦詳，經核並無違誤。
　㈢上訴意旨主張其於原審已主張之依釋字第781號解釋文第8項
    之意旨，被上訴人於消費者物價指數變動累積達一定百分比
    時，適時調整退休俸、贍養金及遺屬年金，如此才能判斷原
    處分是否具適法性，但卻因相關機關怠於作為，未在原審審
    理時提出，且以此不利益歸諸於上訴人，除了未符合大法官
    所揭示「儘速修正」的義務，更無符憲法上體系正義之要求
    ，原判決對此節未加以著墨說明，顯有判決理由不備之違法
    云云。然按釋字第781號解釋文第8項固闡釋：「同條例第39
    條第1項前段規定：『軍官、士官退伍除役後所支領退休俸、
    贍養金及遺族所支領之遺屬年金，得由行政院會同考試院，
    衡酌國家整體財政狀況、人口與經濟成長率、平均餘命、退
    撫基金準備率與其財務投資績效及消費者物價指數調整之』
    ，與同條例第26條設定現階段合理俸率之改革目的不盡一致
    ，相關機關應依本解釋意旨儘速修正，於消費者物價指數變
    動累積達一定百分比時，適時調整退休俸、贍養金及遺屬年
    金，俾符憲法上體系正義之要求。」惟該解釋意旨所指於消
    費者物價指數變動累積達一定百分比時，應適時調整退休俸
    、贍養金及遺屬年金，俾符憲法上體系正義之要求，係對相
    關機關未來進行對應調整之作為義務，所為之原則性指示。
    此等對行政機關未來附有條件而應行作為之原則性指示，與
    本件原處分是否合法之判斷並不具關連性。上訴意旨誤解釋
    字第781號解釋第8項解釋文之規範意旨，將釋憲機關指示相
    關機關，就未來附有條件應行調整或作為之原則性指示，解
    為作成原處分時即應立即實施之作為義務，執為原處分違法
    之論據，自非可採。原判決復已就上訴人在原審之主張如何
    不足採之論證取捨等事項，均於理由中詳為論斷，並無判決
    不備理由等違背法令情事。
　㈣綜上所述，原判決駁回上訴人在原審之訴，並無判決不適用
    法規、判決不備理由等違背法令情事。上訴論旨，仍執前詞
    ，求予廢棄原判決，為無理由，應予駁回。
七、據上論結，本件上訴為無理由。依行政訴訟法第255條第1項
    、第98條第1項前段、第104條、民事訴訟法第85條第1項前
    段，判決如主文。
中　　華　　民　　國　　111 　年　　2 　　月　　17　　日
                    最高行政法院第三庭
                        審判長法官  帥　嘉　寶　
                              法官　鄭　小　康
                              法官　林　玫　君
                              法官　洪　慕　芳
                              法官　李　玉　卿

以  上  正  本  證  明  與  原  本  無  異
中　　華　　民　　國　　111 　年　　2 　　月　　17　　日
　　　　　　　　　　　　　　　書記官　洪　立　品